臺灣高等法院高雄分院刑事裁定　　　　　 96年度抗字第239號
抗告人即
被　　告　　甲○○
　　　　　　　　　　現羈押於台灣高雄看守所
選任辯護人 江雍正律師
　　　　　 李汶哲律師
抗告人即
被　　告　　乙○○
　　　　　　　　　　　2樓
　　　　　　　　　　現羈押於台灣高雄看守所
選任辯護人 林敏澤律師
　　　　　 吳幸怡律師
上列抗告人因聲請延長羈押案件，不服臺灣高雄地方法院中華民國
96年7 月24日裁定（96年度偵聲字第545 號），提起抗告，本院
裁定如下：
    主  文
原裁定撤銷，發回台灣高雄地方法院。
    理  由
一、本件抗告意旨略以：（一）甲○○抗告意旨部分：按如以
    串證之虞為由羈押，苟調查證據完畢，此時「串證之虞」即
    不存在，羈押即屬不必要。另被告所涉犯之罪名，固屬最輕
    本刑為5 年以上有期徒刑之罪，然「被告經法官訊問後，雖
    有第101 條第1 項或第101 條之1 第1 項各款所定情形之一
    而無羈押之必要者，得逕命具保、責付或限制住居。」刑事
    訴訟法第101 條之2 亦有明文。是以，重罪羈押之要件，除
    需具備同法第101 條第1 項第3 款之規定外，尚需被告有羈
    押之必要，否則法院非不得逕命具保而無庸命羈押。檢察
    官自96年4 月間以來多次偵訊蔡添貴及乙○○等人後，佐以
    扣得包括「PCM 」業務之人力分配表及雅興公司95年9 月1
    日第二期請款說明函等證物，對於「蔡添貴等人為圖取得上
    開『PCM 』標案，約定由蔡添貴協助中興公司取得『PCM 』
    標案後，乙○○允諾將該案部分審查工程委由蔡添貴承作，
    以此使得標發生不正確之結果」，既以約略勾勒所有犯罪情
    狀，而檢察官遲未傳訊共犯曹大鵬到案說明，反以該員未到
    案為由，認抗告人有事實足認有勾串共犯、證人之虞，似有
    本末倒置、倒果為因之嫌。又曹大鵬及亞新、台聯等公司相
    關人員縱尚未到案，然中興工程人員 (無論係曹大鵬、林功
    位亦或乙○○等人)在 本件「PCM 」招標案開始前，抗告人
    無一與之認識，而僅在中興公司取得「PCM 」標案後，方偶
    有業務上往來。故乙○○等人係與蔡添貴共同進行謀議，與
    抗告人毫無任何干係。台灣高雄地方法院94年8 月22日召
    開興建委員會議，僅係中興公司取得標案後首次參予高雄地
    方法院召開之興建委員會議，而抗告人僅負責辦理會議召開
    之相關行政流程 (包括聯絡中興公司人員與會等)。 對於中
    興公司人員指派何人參予，抗告人根本無從知悉。而當日會
    議結束後，抗告人始知悉楊清富等人並非中興公司人員 (抗
    告人亦曾為此質問溫天相)。 另，原裁定謂「被告乙○○於
    94 年10 月13日已與溫天相、許偉泉、吳餘輝等人在工作會
    議中，具體討論吳餘輝參與本案之身分地位、人員進駐等問
    題及『雅興公司』人員名片印製問題…」等云云進而以「本
    件尚有利害關係人尚未傳喚到案」為由認有與抗告人二人串
    證之虞，然原裁定此部分之說明與抗告人亳無任何干係，而
    抗告人是否協助吳餘輝獲得免除扣除工程款之不法利益，已
    有溫天相之偵訊筆錄及相關監聽譯文等證據在卷可稽。是以
    ，尚有何利害關係人尚未到案，亦未見原裁定就此詳為敘明
    ，而以「利害關係人尚未到案」等空泛之詞即逕謂有與抗告
    人二人串證之虞，顯非允當。（二）乙○○抗告意旨部分：
    原審裁定延長羈押，係以本案PCM 工程利害關係人曹大鵬
    乃其相關之亞新、台聯工程負責等利害關係人尚未傳喚到案
    說明，仍有與被告串證之虞等為由。惟：1.原審於96年5 月
    30日裁定羈押時，即以共犯曹大鵬尚未到案，而有勾串共犯
    或證人之虞為由，裁定羈押。惟檢察官於上開2 月時間內均
    未傳喚曹大鵬，顯然並無調查曹大鵬證詞之急迫性。2.本件
    中興工程於PCM 投標前是否有圍標或綁標情形，檢察官於96
    年5 月30日聲請羈押時，業已掌握相關事證，包含亞新、台
    聯及雅興公司人員等資料早已在其掌握中，迄今卻仍未調查
    ，顯然上開證人等並無傳喚之必要性，足見被告乙○○並無
    羈押之必要性存在。3.本件鳳山法院PCM 標案，係採限制性
    招標，依政府採購法第18條第4 項規定：「本法所稱限制性
    招標，指不經公告程序，邀請2 家以上廠商比價或僅邀請1
    家廠商議價」，因此該標案不須有3 家以上廠商投標始得開
    標。中興工程公司根本不需要找其他廠商圍標、綁標或陪標
    。又依本件招標文件規定，只要1 家廠商經評選分數超過80
    分，即可議價，中興工程公司更無理由找其他廠商來參加競
    爭，降低得標可能性。因此就亞新、台聯公司是否參與圍標
    、綁標或圍標部分，被告乙○○並無犯罪動機，更無犯罪嫌
    疑。4.被告乙○○已詳述與蔡添貴聯繫情節，怎可能對於亞
    新、台聯公司是否參與犯罪部分隱而不述，或與其他人員串
    證。原審裁定認被告乙○○於94年10月13日工作會議中，
    與溫天相等人具體討論吳餘輝參與本案之身分地位，因此本
    件尚有利害關係等人尚未傳喚到案說明，而認被告乙○○仍
    有串證之虞。惟：1.本件其他開會人員如吳純櫻、楊靜純等
    人早已「多次」傳喚到案說明，且卷內亦應有會議紀錄記載
    專案會議之與會人員有哪些，對於吳純櫻、楊靜純及其他相
    關人員，檢察官應有充裕時間保全或調查證據，卻未於該等
    人員到案時調查，顯然檢察官不認為吳純櫻、楊靜純等之說
    詞為本案重點，縱其未陳述，本案亦無難以追訴、審判之情
    形，因此就上開情節認被告乙○○有串證之虞，亦無不符刑
    事訴訟法第101 條之羈押必要性。2.原裁定對於該工作會議
    之討論內容，僅謂「本件尚有利害關係等人尚未傳喚到案說
    明，仍有與被告2 人串證之虞」，並未具體指明可能串證之
    「對象」。原審既無法具體指明串證對象，又如何判斷是否
    有串證之虞等語。
二、經查：被告乙○○、甲○○因涉犯貪污治罪條例、違反政府
    採購法等案件，臺灣高雄地方法院檢察署檢察官在偵查中，
    認被告乙○○、甲○○有刑事訴訟法第101 條第1 項第2 款
    、第3 款之情形；且被告乙○○、甲○○均有羈押及禁止接
    見通信之必要，向原審法院聲請羈押及禁止接見通信，經原
    審法院於96年5 月30日訊問被告乙○○、甲○○後，認被告
    乙○○涉犯政府採購法第87條第3 項、第88條第1 項、第89
    條第1 項、刑法第342 條第1 項背信罪嫌；被告甲○○涉犯
    政府採購法第87條第3 項、第88條第1 項等罪嫌，均屬罪嫌
    重大，且有多位共犯及證人尚未到案，相關事實均待釐清，
    被告乙○○、甲○○有串證、湮滅證據之虞，非予羈押，顯
    難追訴，有羈押之必要，均刑事訴訟法第101 條第1 項第2
    款規定，於同日准許執行羈押並禁止接見通信。茲檢察官以
    羈押期間即將屆滿，偵查尚未終結，且仍有共犯曹大鵬及相
    關雅興、台聯工程負責人、本案PCM 工程投標承辦人員等尚
    未傳喚，犯罪情節均待釐清，且被告乙○○、甲○○與上開
    證人仍有串證之虞而仍有繼續羈押並禁止接見通信之必要，
    認為羈押原因仍然存在，乃向原審法院聲請准自96年7 月30
    日起延長羈押2 月並禁止接見通信。原審法院經訊問被告乙
    ○○、甲○○，並聽取檢察官、辯護人之意見，並核閱偵卷
    內所附資料、筆錄（依偵查不公開，爰不於此詳細載明）後
    ，認為被告乙○○、甲○○前經裁定准予羈押、禁止接見通
    信之原因仍然存在，並有羈押及禁止接見通信之必要，准予
    繼續延長羈押，並禁止接見通信，固非無見。
三、惟查：(一)本件檢察官聲請延長羈押理由固以重要共犯曹大鵬
    尚未傳喚，被告2 人有與曹大鵬串證之虞云云，然本件PCM
    工程得標廠商中興工程顧問股份有限公司（負責人曹大鵬）
    將其中百分之20業務交由雅興國際有限公司承作，實際則由
    國立中山大學綠色環境研究中心（下稱綠環中心）負責執行
    ，而蔡添貴則為綠環中心研究助理，並為本件PCM 工程之評
    審委員，且蔡添貴以「雅興國際有限公司」之名義參予本案
    ，並因而分得百分之20之專案管理之審查PCM 業務，並從中
    獲取利益，而上開百分之20業務交由雅興國際有限公司承作
    之決策人之一係被告乙○○，及尚未到案之中興工程顧問股
    份有限公司副總經理林功位，均於上開得標前已與蔡添貴謀
    議約定，並達成協議，且雙方事前已明知蔡添貴為本件PCM
    工程之評審委員，此有共犯蔡添貴、被告乙○○等人於偵訊
    時證述綦詳，並有本件PCM 業務之人力配置表、華興建築師
    事務所所委託特約服務契約書、雅興國際有限公司95年9 月
    1 日第二期請款說明函等文件資料在卷可稽，被告乙○○既
    經訊問，而共犯曹大鵬是否有涉共同犯本罪，乃應審酌是否
    以曹大鵬為犯罪嫌疑人予調查訊問，斟酌其有無與共犯、證
    人勾串、有無予以羈押必要之問題，而非以共犯尚未傳訊，
    即屬有與共犯串證之虞，原裁定既認上開事實已經檢察官調
    查蒐集相當證據，又未詳敘理由即逕認「本案PCM 工程利害
    關係人曹大鵬及其相關之雅興、台聯工程負責等利害關係人
    尚未傳喚到案說明，仍有待調查本件中興工程於PCM 投標前
    ，被告二人是否有與雅興、台聯工程等相關人員共同協議綁
    否，及上開未傳喚到案之人，仍有與被告二人串證之虞」，
    即有未洽。何況，本件檢察官聲請羈押理由即以重要共犯曹
    大鵬及相關雅興、台聯工程負責人、本案PCM 工程投標承辦
    人員尚未傳喚，有勾串共犯之虞，惟於羈押2 個月期間，何
    以仍未傳喚曹大鵬、相關雅興、台聯工程負責人、本案PCM
    工程投標承辦人員訊問（聲請延長羈押理由一、二）？致此
    一有「勾串共犯之虞」之情況未消滅，有無偵查手段之不得
    已？否則，如因偵查之必要性而未能立即、及時訊問有勾串
    之虞之證人，而將羈押之不利益歸偵查客體之被告，是否符
    合比例原則，原審未併予斟酌，亦非周延。(二)本件聲請意旨
    所列被告甲○○犯罪嫌疑事實係，被告甲○○於94年8 月22
    日高雄地院所召開之興建會議中，讓投標廠商吳餘輝之建築
    團隊成員鄭旭宏及共同被告蔡添貴所聘用助理楊靜純參與上
    開會議，而將上開會議內容洩漏予共同被告吳餘輝，其後並
    於94年10月13日與溫天相、許偉泉、吳餘輝等人在工作會議
    中，具體討論吳餘輝參與本案之身分定位、人員進駐等問題
    及「雅興公司」人員名片印製問題。又被告明知本件得標廠
    商吳餘輝建築師事務所，並未依合約規定進行規劃及繳交相
    關文件，且將未經更正之文件充當更正後之文件繳交等違約
    部分，竟未要求中興工程公司依合約所載扣除工程款達上千
    萬元，使吳餘輝建築師事務所獲得免予扣除工程款之不法利
    益等情。惟聲請延長羈押理由(一)(二)之「本案PCM 工程利害關
    係人曹大鵬及其相關之雅興、台聯工程負責等利害關係人尚
    未傳喚到案說明，仍有待調查本件中興工程於PCM 投標前，
    被告二人是否有與雅興、台聯工程等相關人員共同協議綁標
    否，及上開未傳喚到案之人，仍有與被告二人串證之虞」云
    云似與被告甲○○所涉犯罪嫌疑事實無關，另聲請理由(三)所
    提之證人吳純櫻、楊靜純均經檢察官多次傳喚到庭訊問（參
    偵字第13876 號他字3890號卷），則被告甲○○似已無與上
    開2 證人勾串之虞，原裁定未予具體詳酌，僅籠統簡略稱「
    本件尚有利害關係等人尚未傳喚到案說明，仍有與被告二人
    串證之虞」，亦有未合。
四、抗告人抗告意旨指摘及上開違誤之處自有理由，應由本院將
    原裁定予撤銷，為兼顧被告之審級利益，自應發回原審更為
    週詳、適法之裁定。
五、據上論斷，應依刑事訴訟法第413 條，裁定如主文。
中　　華　　民　　國　　96　　年　　8 　　月　　14　　日
                  刑事第一庭    審判長法  官  郭雅美
                                      法  官  張意聰
                                      法  官  莊崑山
以上正本證明與原本無異。
不得再抗告。
中　　華　　民　　國　　96　　年　　8 　　月　　14　　日
　　　　　　　　　　　　　　　　　　　書記官  邱麗莉
